【裁判字號】    88,訴緝,146
【裁判日期】    890508
【裁判案由】    偽造有價證券等
【裁判全文】
臺灣板橋地方法院刑事判決                        八十八年度訴緝字第一四六號
    公  訴  人  臺灣板橋地方法院檢察署檢察官
    被      告  丁○○
    指定辯護人  甲○公設辯護人
右列被告因偽造有價證券等案件，經檢察官提起公訴（八十二年度偵字第一二０九一
號、八十三年度第一四四九一號），甲○判決如左：
    主  文
丁○○連續乘他人急迫，貸以金錢，而取得與原本顯不相當之重利，累犯，處有期徒
刑陸月，如易科罰金以參佰元折算壹日。
被訴偽造並行使偽造私文書、偽造並行使偽造有價證券、詐欺取財部分均無罪。
被訴侵占遺失物部分免訴。
    事  實
一、丁○○於民國（下同）七十六年七月二十四日，因偽造文書案件，為最高法院判
    處有期徒刑十月確定，七十六年十月五日執行完畢。七十七年三月二十二日，因
    犯詐欺罪，為台灣台北地方法院判處有期徒刑七月確定，嗣經七十七年罪犯減刑
    條例施行，減處為有期徒刑三月又十五日，並因羈押期間折抵刑期屆滿而執行完
    畢（八十一年八月十一日，因違反動產擔保交易法案件，為甲○判處有期徒刑六
    月，如易科罰金以銀元三百元折算一日，八十一年九月八日易科罰金執行完畢）
    。其基於概括犯意，自八十一年五月底起至同年七月間止，明知楊月英、劉榮輝
    、劉惠民、邱開南、劉青樺、廖碧君、江焱珠、王廷貴、張靜宜、蕭建成、劉石
    豐姬、鍾玉玲、陳彩蓮、吳海強、苑守禮等人經濟困難，已達週轉不靈亟需用錢
    之急迫情況，竟連續乘其等急迫之機會，分別貸予每人新台幣（下同）五萬元之
    款項，約定每十天收取利息一萬元，十日後須歸還，並須出具委託書、簽發面額
    五萬元之本票交予丁○○作為擔保，丁○○並預扣一萬元之利息，楊月英等人實
    僅得四萬元，丁○○藉以取得與原本顯不相當之重利。嗣經提供資金予丁○○之
    顧臺華因丁○○借款未還，對其提出告訴，乃查出前情。
二、案經顧臺華告發由台灣板橋地方法院檢察署檢察官偵查起訴。
    理  由
甲、被訴重利有罪部分
一、訊據被告丁○○對右開犯罪事實已坦承不諱，並有顧臺華提供之丁○○所收取之
    楊月英、劉榮輝、劉惠民、邱開南、劉青樺、廖碧君、江焱珠、王廷貴、張靜宜
    、蕭建成、劉石豐姬、鍾玉玲、陳彩蓮、吳海強、苑守禮等人之身分證、汽車駕
    駛執照、戶口名簿、及其等出具之本票（均影本）等件在卷足資佐證。被告利用
    借款人亟需用錢之急迫機會，貸予每人五萬元之款項，約定每十天即收取利息一
    萬元，除十日後須歸還外，並須出具委託書、本票為擔保，其並預扣一萬元之利
    息，顯為取得與原本顯不相當之重利無誤，本件事證明確，被告犯行堪以認定。
二、核被告所為係犯刑法第三百四十四條之重利罪，其先後多次犯行，時間緊接，犯
    罪構成要件相同，顯係基於概括犯意為之，為連續犯，應論以一罪，並依法加重
    其刑。又被告於七十六年七月二十四日，因偽造文書案件，為最高法院判處有期
    徒刑十月確定，七十六年十月五日執行完畢，有台灣高等法院檢察署刑案紀錄簡
    覆表可按，其於有期徒刑執行完畢後五年內再犯本件有期徒刑以上刑之罪，為累
    犯，應依法遞加重其刑。爰審酌被告犯罪動機、目的、情節、所獲利益數額、犯
    罪對被害人生計所生損害，及犯罪後態度等一切情狀，量處如主文所示之刑，並
    諭知如易科罰金之折算標準，以資懲戒。
乙、無罪部分
一、公訴意旨略稱：被告丁○○意圖為自己不法之所有，基於概括犯意，利用顧臺華
    與向被告丁○○借款之人並未相見之機會，於八十一年六月上旬，在台北市○○○路、松江路口，持拾獲之丙○○身分證（涉嫌侵占遺失物部分，已罹追訴權時
    效，詳後述。），及於同年六月間自不詳姓名之人取得之乙○○身分證、房屋稅
    繳款書、戶口名簿、建築暨土地所有權影本等物，於八十一年六月十五日及同年
    六月二十五日，偽造丙○○、乙○○書立之委託書暨本票各乙紙，至台北縣中和
    市○○○路九號十一樓顧臺華住處，向顧臺華詐取十萬元得手，嗣因丁○○並未
    依約償還，經利上滾利連續以債養債，丁○○簽發本票十三張交付顧臺華均未兌
    現，因認被告丁○○上開行為涉犯刑法第三百三十七條侵占遺失物、第二百十六
    條、第二百十條行使偽造私文書、第二百零一條第一項偽造有價證券、第三百三
    十九條第一項詐欺取財等罪。
二、公訴人認被告丁○○犯有右開各罪，係以告訴人顧臺華之指訴，及被告所持用之
    丙○○身分證為丙○○遺失，而乙○○之身分證、房屋稅繳款書、戶口名簿、建
    築暨土地所有權影本等物，係交予第三者，其二人均未簽具委託書及本票用以借
    款，經其二人證述在案等情為主要論據。
三、惟按犯罪事實應依證據認定之，無證據不得推定其犯罪事實；不能證明被告犯罪
    者，應諭知無罪之判決；刑事訴訟法第一百五十四條、第三百零一條第一項分別
    定有明文。訊據被告堅決否認右揭犯行，辯稱：本件丙○○身分證，及乙○○身
    分證、房屋稅繳款書、戶口名簿、建築暨土地所有權影本等物，均係他人冒用丙○○、乙○○名義持以向伊借款，而後伊利用上開資料，另外以自己名義簽發本
    票轉向顧臺華借錢，伊根本不知丙○○之身分證為遺失之贓物，亦不知丙○○、
    乙○○之委託書、本票為偽造，伊絕無詐騙顧臺華之不法意圖等語。
四、經查：
（一）本件被告自八十一年五月底起至同年七月間止，利用楊月英、劉榮輝、劉惠民
      、邱開南、劉青樺、廖碧君、江焱珠、王廷貴、張靜宜、蕭建成、劉石豐姬、
      鍾玉玲、陳彩蓮、吳海強、苑守禮等人經濟困難，已達週轉不靈亟需用錢之機
      會，分別貸予每人五萬元之款項，約定每十天收取利息一萬元，十日後須歸還
      ，並須出具委託書、本票交予被告作為擔保，被告並預扣一萬元之利息，而被
      告再利用前開資料轉向顧臺華借款，業經被告陳明在案，而甲○質之告訴人顧
      臺華，其於甲○八十八年十二月二十三日、八十九年二月二十四日庭訊時陳稱
      ：（丁○○是否曾於八十一年六月上旬，持丙○○、乙○○身分證，及其等出
      具委託書及本票，向你借款十萬元？）他拿那些資料放在我處做擔保，他另外
      再開本票。（之前向顧臺華借錢再轉借他人，各分得五千元？）丁○○答稱：
      是；顧臺華答稱：他向我借不少錢。（為何丁○○未清償債務？）他有清償一
      部分，但沒錢了，沒全部還我，我才告他，覺得他騙我。（是否因為丁○○提
      出委託書等資料，才借錢給他？）不是，丁○○說這些東西交給我保管，最主
      要因他有開本票做擔保，且丙○○、乙○○我也不認識，資料我也沒核對、過
      問．．．．．．對於其真偽，我也不了解，我相信被告講他不知情，應是事實
      等語。其於甲○八十四年度訴字第三一七號案件審理時亦陳稱：伊基於同學情
      誼，先後無息貸與丁○○共計二百餘萬元，並取得上開丁○○所交付之借款資
      料，至丁○○如何向借款人收取利息，伊均不知情，伊從未向借款人收取分文
      利息等語。而顧臺華係共貸與被告二百四十萬元，幾經催討未果，雙方於八十
      二年四月十五日在臺北縣中和市調解委員會成立調解，被告同意債權以八十萬
      元折算，嗣因被告未依約分期償還，顧臺華遂於八十二年七月十五日具狀向臺
      灣板橋地方法院檢察署檢察官告訴被告涉嫌詐欺，有調解書及告訴狀在卷可稽
      。由此足徵被告與告訴人顧臺華間有長期借貸關係，顧臺華係因基於情誼及被
      告亦簽發個人本票為清償之擔保，乃同意借款予被告，被告並非利用所謂拾獲
      之丙○○身分證，及於同年六月間自不詳姓名之人取得之乙○○身分證、房屋
      稅繳款書、戶口名簿、建築暨土地所有權影本，及所謂偽造丙○○、乙○○書
      立之委託書暨本票各乙紙詐騙告訴人顧臺華甚明，公訴人以告訴人顧臺華因索
      債未果之片面指訴，認被告涉犯詐欺取財罪，容有誤會。
（二）又證人丙○○固於偵訊中陳稱：並未向丁○○借錢，委託書及本票均非其簽具
      等情（見偵查卷第一百三十九頁正面偵訊筆錄），乙○○亦證稱：我在一年多
      前，將身分證、及印鑑及權狀交給綽號「西Ｂ」的人辦買車，本件本票及委託
      書不是我簽的等語（見偵查卷第一六八頁背面偵訊筆錄）。然甲○命被告按偵
      查卷所附丙○○、乙○○名義出具之委託書、本票影本等資料，書寫其內文字
      、數字，經相互比對後，其二者字跡並不相符（前開委託書、本票之原本，據
      顧臺華之供述，均未留存，丁○○之筆跡資料見甲○八十八年十月十八日訊問
      筆錄），是以本件丙○○、乙○○名義之委託書、本票應非被告本人所書具。
      又本件被告除持丙○○身分證，及乙○○身分證、房屋稅繳款書、戶口名簿、
      建築暨土地所有權影本、丙○○、乙○○名義之委託書、本票向顧臺華借款外
      ，亦曾先後持用楊月英、劉榮輝、劉惠民、邱開南、劉青樺、廖碧君、江焱珠
      、王廷貴、張靜宜、蕭建成、劉石豐姬、鍾玉玲、陳彩蓮、吳海強、苑守禮等
      人之身分證、汽車駕駛執照、戶口名簿、及其等出具之本票，向顧臺華貸款，
      且被告本身更必須以自己名義再行簽發本票供作真正之擔保，此經顧臺華說明
      屬實。據此觀之，被告並無特別偽造丙○○、乙○○之委託書、本票，用以借
      款之必要。再參諸被告於本案均係將他人向其借款所交付之委託書、本票、身
      分證件轉交顧臺華保管，以此模式向顧臺華借貸資金以供其轉貸賺取利息之用
      ，而乙○○之身分證、房屋稅繳款書、戶口名簿、建築暨土地所有權狀亦曾由
      某不詳確實姓名綽號「西Ｂ」者經手，是以被告辯稱本件係他人冒用丙○○、
      乙○○名義持本票、委託書、身分證、房屋稅繳款書、戶口名簿、建築暨土地
      所有權等文件向伊借款，伊根本不知丙○○之身分證為其遺失之贓物，亦不知
      丙○○、乙○○之委託書、本票為偽造乙節，並非無據，甲○在查無其他證據
      足認被告確有公訴意旨所稱之違犯刑法第二百十六條、第二百十條行使偽造私
      文書、第二百零一條第一項偽造有價證券、第三百三十九條第一項詐欺取財等
      罪行，尚不得依告訴人顧臺華索債無著之片面陳述，以臆測方式推斷被告犯有
      上開各罪，此部分既不能證明被告犯罪，揆諸首開說明，自應就其被訴偽造並
      行使偽造私文書、偽造並行使偽造有價證券、詐欺取財等罪行，諭知無罪之判
      決。
丙、被訴侵占遺失物免訴部分：
一、公訴意旨略稱：被告丁○○意圖為自己不法之所有，於八十一年六月上旬，在台
    北市○○○路、松江路口，持拾獲之丙○○身分證，及於同年六月間自不詳姓名
    之人取得之乙○○身分證、房屋稅繳款書、戶口名簿、建築暨土地所有權影本等
    物，於八十一年六月十五日及同年六月二十五日，偽造丙○○、乙○○書立之委
    託書暨本票各乙紙，至台北縣中和市○○○路九號十一樓顧臺華住處，向顧臺華
    詐取十萬元得手，嗣因丁○○並未依約償還，經利上滾利連續以債養債，丁○○
    簽發本票十三張交付顧臺華均未兌現，因認被告丁○○拾獲丙○○身分證據為己
    有之行為涉犯刑法第三百三十七條侵占遺失物罪嫌。
二、按案件時效已完成者，應諭知免訴之判決，刑事訴訟法第三百零二條第二款定有
    明文。
三、查本件被告被訴於八十一年六月上旬，觸犯刑法第三百三十七條之侵占遺失物罪
    ，因其為專科罰金之罪，依刑法第八十條第一項第五款、第二項之規定，追訴權
    時效期間為一年，其期間並應自犯罪成立之日起算。而檢察官迄八十二年七月十
    六日始受理本案進行偵查，有告訴人顧臺華提出告訴狀附收文戳記可憑，是以被
    告被訴侵占遺失物罪行部分，其追訴權之時效業已完成、依照首開說明，此部分
    應逕為免訴之諭知。
據上論斷，應依刑事訴訟法第二百九十九條第一項前段、第三百零一條第一項、第三
百零二條第二款，刑法第五十六條、第三百四十四條、第四十七條、第四十一條，罰
金罰鍰提高標準條例第一條前段、第二條判決如主文。
本案經檢察官壽勤偉到庭執行職務
中    華    民    國      八十九        年    五        月    八        日
                                      臺灣板橋地方法院刑事第四庭
                                            法  官  陳  恒  寬
右正本證明與原本無異。
如不服本判決，應於判決送達後十日內，向甲○提出上訴狀。
                                            書記官  葉  瑩  庭
中    華    民    國      八十九        年    五        月    十九      日
附錄論罪科刑法條
刑法第三百四十四條
乘他人急迫、輕率或無經驗，貸以金錢或其他物品，而取得與原本顯不相當之重利者
，處一年以下有期徒刑、拘役或科或併科一千元以下罰金。


司法院資訊處製作；財團法人民間司法改革基金會備份。
